臺灣高等法院臺中分院刑事判決　　96年度重上更(四)字第32號
上　訴　人　臺灣彰化地方法院檢察署檢察官
上　訴　人
即　被　告　乙○○
上列上訴人等因被告偽造文書案件，不服臺灣彰化地方法院八十
六年度訴字第一一九二號中華民國八十七年十二月八日第一審判
決（起訴案號：臺灣彰化地方法院檢察署八十六年度偵字第三三
五九號），提起上訴，經判決後，由最高法院第四次發回，本院
更為判決如下：
    主  文
原判決撤銷。
乙○○無罪。
    理  由
一、本件公訴人之公訴意旨略以：上訴人即被告乙○○（以下簡
    稱為被告）係告訴人丁○○之兄長，其等父親張不偏於民國
    （下同）七十八年十二月三十日死亡，遺留有附表所示坐落
    於彰化縣埔心鄉○○段之土地十五筆，應由張不偏之七位子
    女共同繼承，詎被告意圖為自己不法之利益，於七十九年二
    、三月間，偽稱要辦理繼承，向告訴人丁○○騙取印章、印
    鑑證明，偽造不實之遺產分割契約書，內容略謂張不偏所遺
    留之前開土地全數由男性繼承人繼承，而丁○○、丙○○、
    張寶丹及張秋宋四人共同分得現金新台幣（下同）八萬元云
    云，足生損害於丁○○等人，嗣並於七十九年五月廿九日委
    託代書即共同被告張春鑫（業經檢察官處分不起訴確定在案
    ）持向彰化縣溪湖地政事務所辦理遺產分割登記，致使該管
    地政事務所承辦人員不查，依偽造之分割契約書將張不偏所
    遺留之土地全歸男性繼承人繼承，而丁○○等四人於土地毫
    無所得，亦足生損害於丁○○等人。經告訴人丁○○訴請偵
    辦，因認被告涉有刑法第二百十六條、第二百十條之行使偽
    造私文書、同法第二百十四條之使公務員登載不實及同法第
    三百三十九條第二項之詐欺得利等罪嫌云云。
二、惟按犯罪事實應依證據認定之，無證據不得認定犯罪事實；
    又不能證明被告犯罪者，即應諭知無罪之判決；以上於刑事
    訴訟法第一百五十四條第二項、及同法第三百零一條第一項
    分別定有明文。次按刑事訴訟法上所謂認定犯罪事實之證據
    ，係指足以認定被告確有犯罪行為之積極證據而言；如未能
    發現相當證據或證據不足以證明，自不能以推測或擬制之方
    法，以為裁判基礎，最高法院亦著有二十九年上字第三一○
    五號、四十年台上字第八十六號判例可資參照。又檢察官就
    被告犯罪事實，應負舉證責任，並指出證明之方法，刑事訴
    訟法第一百六十一條第一項定有明文。因此，檢察官對於起
    訴之犯罪事實，應負提出證據及說服之實質舉證責任。倘其
    所提出之證據，不足為被告有罪之積極證明，或其指出證明
    之方法，無從說服法院以形成被告有罪之心證，基於無罪推
    定之原則，自應為被告無罪判決之諭知（最高法院九十二年
    台上字第一二八號判例參照）。
三、經查，本案公訴人指訴被告乙○○涉犯上開行使偽造私文書
    等罪嫌，係以告訴人丁○○之指訴，及證人丙○○在偵訊時
    證稱：「我父親死後沒多久，我大哥（即被告）打電話叫我
    寄印鑑證明要辦繼承，沒有說要如何辦理繼承之事」等語，
    以及被繼承人張不偏遺產之繼承情形，有遺產分割契約書影
    本、土地登記簿謄本在卷可據，而依據上開遺產繼承分配之
    情形，被繼承人張不偏之遺產大部分係歸被告繼承，確有不
    公之處等情，為提起本案公訴之證據。
四、本案被告固坦承伊於七十九年二、三月間，確有向告訴人丁○○及證人丙○○以及其他繼承人拿取印章、印鑑證明書，
    委託代書張春鑫製作遺產分割契約書，並持向彰化縣溪湖地
    政事務所申請辦理遺產分割登記等事實不諱，惟被告矢口否
    認伊有公訴人所指訴之上開行使偽造私文書等犯罪情事，並
    辯稱：伊父親張不偏於七十八年十二月三十日死亡後，伊有
    在亡父「做七」之日，向弟、妹問繼承之意見，當時除四弟
    張結在回答「財產土地部分早已全部賣給你，我無意見，你
    需要印鑑及印鑑證明，我會申請給你辦理之外」，兩位胞妹
    丙○○、丁○○則說「我們嫁出無需繼承，你們兄弟各自分
    就可以」，所以其等才會將印章、印鑑證明書交給伊去辦理
    遺產分割登記。至於當時會將大部分土地登記在伊之名下，
    其中如附表編號１、２部分，係因伊父於七十二年間，因見
    伊之三弟張結在平日所賺的錢，不夠繳付在台北購屋貸款之
    利息，要出售附表編號１、２所示土地替張結在清償債務，
    但恐出賣土地給他人會遭族人譏笑，要伊購買，當時張三才
    、張秋宋、張江龍均有在場，經張三才提議每分地賣價為三
    十五萬元，伊乃依據伊父當時之指示，提出一百四十萬元替
    伊之三弟張結在清償債務，為此，伊父張不偏乃在生前指示
    日後要將附表編號１、２所示土地登記歸屬於伊；另附表編
    號３、４部分，係因此部分土地係與張清榮交換耕作，須將
    所有權返還登記與他人，故仍登記在伊之名下，後於八十一
    年六月間即已返還張清榮；而附表編號５、６、７、８、９
    部分之土地，原係分由伊弟張秋宋繼承，但因伊弟張秋宋有
    積欠他人債務，擔心被執行，故要求暫時登記在伊之名義，
    其後伊弟張秋宋要求將各該土地辦理移轉登記在張三財（即
    張三才）之名下，伊即同意辦理，此後張三財（即張三才）
    即又將各該土地辦理所有權移轉登記給伊弟張秋宋；附表編
    號１１部分，係因債務及寄名關係，須將持分過戶與他人；
    伊實際繼承所分得之土地，僅有霖鳳段一四六號九十二點一
    平方公尺而已；而張江龍分得之土地固較張秋宋為多，但張
    江龍名下的土地有數座墳墓，可利用的土地事實上亦沒有比
    較多。另外關於現金部分，係因張秋宋做生意失敗，土地要
    寄放在伊這邊，但其家境困頓，故經大家同意，才又分配現
    金二萬元給張秋宋；伊並無不法等語。
五、經查：本案被告之父親張不偏於七十八年十二月三十日死亡
    之後，其繼承人除被告之外，並有已故張勝利（次男）之代
    位繼承人張玉（後改名為張騏然）、張春祥、張寶丹（法
    定代理人為張江結）等三人、及張結在（四男）、張秋宋（
    五男）、張江龍（六男）、丙○○（長女）、丁○○（次女
    ），此情有彰化縣溪湖地政事務所於八十六年六月二十三日
    以溪地一字第三三三三號函所檢送之被繼承人張不偏繼承系
    統表、及被繼承人與全體繼承人之戶籍謄本等資料在卷（外
    放證物卷）可稽。而就張不偏死亡之後，其所遺留遺產之繼
    承部分，其中有現金八萬元係由張秋宋、丙○○、丁○○、
    張寶丹各分得二萬元；另外，張不偏所遺附表所示土地，則
    由上開全體繼承人於七十九年五月二十九日向彰化縣溪湖地
    政事務所申請辦理各如附表所示之繼承登記；上開各情亦有
    彰化縣溪湖地政事務所於八十六年六月二十三日以溪地一字
    第三三三三號函所檢送之被繼承人張不偏遺產繼承土地登記
    申請書、「遺產標示及分割後歸屬之繼承人附表」、「立遺
    產分割契約書」、被繼承人張不偏遺產明細表、全體繼承人
    之印鑑證明書等辦理繼承登記申請資料在卷（外放證物卷）
    可據。而彰化縣溪湖地政事務所嗣後亦有據以辦理附表所示
    之繼承登記，此情亦有告訴人丁○○所提出之附表所示各筆
    土地登記簿謄本在卷可憑。上開各情亦係告訴人丁○○、公
    訴人、及被告所不爭議之事項，均堪認定。
六、次查，本案公訴人雖指訴上開遺產分割契約書之內容係屬虛
    偽不實，惟查：
（一）就本案被繼承人張不偏之遺產繼承分割協議情形，告訴人
      丁○○於偵查中係指訴：「我父親七十八年十二月三十日
      過世，遺產有田地一甲多，我也有繼承之權利，但我大哥
      乙○○叫我寄印章回去，要辦理繼承，我應也有七分之一
      的權利，直到八十五年二月九日申請土地證明，才知道我
      沒有名字，我也沒有拋棄權利，為何我沒得到七分之一土
      地，我告被告偽造文書及詐欺」、「（土地地號）埔心鄉
      ○○段三六地號及九七、九八、一八、一九、一三九、一
      四○、一五九、一六○、九九、一四六、三五地號共十五
      筆土地，詳如告訴狀所附之附表」、「八十五年二月九日
      （開始知道被告將這些土地過戶到其名下）」、「（金飾
      及一萬元）這些均是我父母留下來的，大家均有拿到」等
      語（見偵卷第十、十一、三三頁）。後在原審法院及本院
      前審審理時，告訴人丁○○再先後指訴：「沒有（辦拋棄
      繼承），當時只說要辦共同繼承分割」、「（問：為何收
      到八萬元？）我沒有收到，當時被告要印章是要說要辦共
      同繼承分割」、「印章是七十八年給的」、「（問：你有
      無分到其他的財產？）一萬元，是我爸的臨終手尾錢　，
      除此之外我都沒分到，當時我收到一萬元時，我也並沒說
      我不要繼承財產」、「是他打電話給我叫我將印章寄回去
      」、「印鑑證明是我在台北辦後寄回來給他」（原審卷宗
      第五四、九九頁）、「我與丙○○是有分到一萬元的手尾
      錢，而金子是我母親留給我做紀念的，丙○○沒有分到金
      子，張寶丹、張秋宋有無拿到錢，我不知道。當初被告是
      說要辦共同繼承叫我將印章寄回去」、「（問：何時發現
      被告已將土地辦理遺產分割登記？）我是在八十五年二月
      間去申請土地登記謄本，才發現土地已被分割掉了，原先
      我問他，他一直推說還沒辦好。我發現之後，我還請調解
      委員會調解多次，他都拒絕還說要我去告」（本院上訴審
      卷第三○頁）、「（本件偽造不實之遺產分割是否為卷附
      之契約書？提示並告以要旨）我們並未見過，是我大哥乙○○騙我們說要辦理共同繼承蓋章，分割契約書未看過，
      代書為何人亦不知道」、「我們提出之（和解）條件，係
      姐妹二人各補貼一百五十萬元，不是二人共分一百五十萬
      元，且大岸頂段九八、九七號土地要分給我們」等語（本
      院上訴審卷第一九二、一九三頁）。
（二）就本案被繼承人張不偏之遺產繼承分割協議情形，除告訴
      人丁○○之上訴指訴之外，其他各繼承人於偵、審中之證
      詞如下：
（１）證人張騏然（即張玉）於本院前審審理時，係先後具結
      證稱：「（我祖父過逝在『做七』時，當日在場有叔、伯
      、姑姑（張三才、張結在、丁○○、丙○○、乙○○），
      乙○○有問丁○○對財產土地分配有何意見？我姑姑丁○○回答『我們均已出嫁，你們兄弟如何分，我們無意見』
      」（見本院上訴卷第一五八頁）、「（我祖父過世『做七
      』時，我）有（在場）」、「被告有問（丁○○對遺產有
      何意見？），丁○○說她嫁出去了，叫他們自己處理」、
      「（問：丁○○有無說你們兄弟分就好？）有」、「（被
      告）做七時問的，是哪一次做七我就不曉得」、「現在在
      庭的人就是我伯父、我叔叔等人（當時有在場）」、「（
      問：做七時，丁○○、丙○○每次都有去？」我沒有印象
      ，但幾乎每次都有回去」、「我知道的那一次是在客廳問
      的」、「（問：你說陸陸續續談，總共談了幾次？）我忘
      記了」、「（我參加）至少有三次」、「最後一次有達成
      協議」、「（問：在做七結束之前就達成協議？）應該是
      」、「（問：最後一次的協議內容？）就是哪一個人分哪
      一塊地」（本院上更二卷第一一六至一一八頁）等語。
（２）證人張春祥在偵查中，係證述：「我和張玉是兄弟，我
      父親排行老二，但已逝世，張結在是排行老四」、「（問
      ：你們當時是否知到繼承？）知道，當時我祖父『做七』
      時，我姑姑也在場，我伯父（即被告）說我們兄弟已經繼
      承我父親的財產，他就說下一次『做七』時，大家再拿印
      鑑回去。我當時已成年，知道如何繼承」等語（偵卷第二
      七頁）；後於本院前審審理時，則先後證稱：「（問：你
      祖父張不偏過世時，其子、女分割財產的事，你清楚否？
      ）當時乙○○有問我，說我祖父遺產要分，有什麼意見，
      因為我父親過去時有留遺產給我們，我與我母親就決定不
      要繼承，所以乙○○就叫我們下次做七時將印鑑、印鑑證
      明拿回來」、「（問：談遺產分割時，丙○○、丁○○等
      人是否每次均到場？）並沒有所有人都到齊來開會，只有
      幾個人在談，不過我有聽叔叔、伯伯說，他們有問過丁○○、丙○○，她們說男孩子去分就就好了，因為我們不繼
      承，所以沒有參與什麼意見」、「（問：談遺產分割，你
      參與過幾次？）只參加過一次，因為做七並不是每一位兄
      弟姐妹都到齊。我參加的那一次丙○○丁○○有否在場我
      忘了因為人很多」（本院上訴審卷第六六頁）、「（問：
      你祖父過世後，在家做七時，你有無在場？）有」、「（
      問：你叔叔、伯伯、姑姑也有在場？）有」、「（問：有
      問過繼承的事情？）有。男的分土地，女的分現金。我父
      親很早就過世，我們也有土地，因為我們有繼承我父親的
      土地，所以我們放棄繼承」、「（問：你姑姑知不知道兄
      弟分土地，姐妹分現金？）知道」、「（問：有無說下一
      次做七時大家拿印鑑回去？）有」、「（問：是誰說男的
      分土地，女的分現金？）沒有這麼說，是我自己的意思」
      、「（問：其他人有無如上協議？）沒有」、「我在地院
      是說大家一起協議的」、「（問：是誰一起協議）我姑姑
      、伯父、叔叔」、「（問：當時協議如何分？）會議是我
      大伯主持的，沒有寫協議書，大家口頭上協議，我的部分
      是拋棄，其他人的部分我不確定」、「（問：原審判決附
      表所示之分割遺產部分，有無經過告訴人同意）我不知道
      」等情（更二審卷第１０５－１０８頁）。
（３）證人張結在在原審法院審理時，係證稱：「（問：分財產
      時，有無全體達成協議？）答：我只有分兩塊土地，當時
      我欠錢，要付農會的錢，當時我父親叫我大哥先幫我付利
      息，如有錢，我再還，我並沒有賣地給乙○○，這次財產
      的繼承也沒經過大家的協議」等語（見原審卷第七三頁）
      。
（４）證人張秋宋於偵查中係證稱：「（問：一五九、一六○、
      一三九、一三八、一四○地號這幾筆土地是你名下？）是
      的，我以買賣名義由張三才那裡過戶過來，因我做生意有
      糾紛，我跟他說先過戶到張三才以後再過回來」、「（這
      幾筆土地應要兄弟姐妹共同繼承，為何會過戶你名下？）
      因大哥及小弟張江龍叫我拿印鑑回來，本來要共同繼承，
      後來變成分割問題，這應是大哥、小弟及代書之問題，我
      只是拿印鑑回來」（見偵卷第二六、二七頁）、「（問：
      你們有開過會？）我有在場，但當時他們在說要分財產事
      ，他們有無問她們姊妹，我不在場我不知道，分財產事均
      是大哥及小弟在分的，並沒有正式開過會，兄弟也有時有
      人不在場，我是過給別人」（見偵卷第三三頁）等語；嗣
      於原審法院審理時，則係證稱：「（問：你父親做七時，
      有無回去）我每次都有回去」、「（問：有無全部到齊達
      成協議？）沒有，只有兩個或三個而已」、「（問：附表
      ５、６、７、９，是你分得？）是我分（得）的，登記在
      乙○○名下」、「當初我們是要辦公共繼承，結果分的是
      獨立繼承」（見原審卷第七二、七三頁）、「（問：你的
      財產分多少？）我分到田地二分九」、「（契約為何寫分
      八萬元？）是後來才給我的，因我在農會借一百萬元，我
      沒有自耕農先登記給大哥，後再登記到三弟的名下，待我
      辦理自耕農後再移轉給我」、「（印章、印鑑證明、身分
      證影本）我寄給我大哥」、「張寶丹是我二哥的女兒，我
      二哥死了，他的二位兒子代位繼承，女兒沒有」（見原審
      卷第九九頁）等情。
（５）證人張江龍於偵查時證稱：「（問：埔心鄉○○段三五、
      三六、九七、九八均歸你一人繼承？）現是登記在我名下
      」、「（問：本應是兄弟姊妹來繼承？）因兄弟姐妹均說
      好那裡給誰，那裡給誰，當時說時，姐妹（即丁○○、丙○○二人）都說我們兄弟分就好」等語（見偵查卷第二六
      頁）；嗣於原審法院審時，則證稱：「（問：做七時，有
      無財產上的協議？）有，並達成協議，我們就交給大哥去
      辦」、「（問：女孩子有無達成協議？）有，當時我姊姊
      妹妹都在外面，我問她們說妳們不進去分財產，她們說你
      們決定就好」、「（有無全部到齊達成協議？）沒有，只
      有兩三個而已」、「（當初協議時，兩個女的有無參加？
      ）沒有參加」等情（見原審卷宗第七二、七三頁）；其後
      在本院前審審理時，證人張江龍再先後證稱：「（問：你
      父親過世後，其所留之不動產如何分配，你兄弟姊妹間有
      否協議？）是陸陸續續利用『做七』時，好幾次才談成的
      。有一次『做七』時在我父親房間，丁○○、丙○○也有
      在場，她們二人說女孩子嫁出去了，不分財產，當時應還
      有別人在場，是何人我忘了。之後另有一次『做七』時，
      幾個兄弟在客廳談財產分配的事，丙○○、丁○○在院子
      裡，我問她們二人為何不去分財產？她們說『你們兄弟決
      定就好』，當時在客廳裡除了我，還有乙○○、張三才、
      張秋宋。這次乙○○也問張結在有什麼意見，他說他沒有
      什麼立場談，因為之前乙○○有幫他處理一些債務，我父
      親生前時有說若二筆土地，如果張結在還的話，就將土地
      給他，否則就登記在乙○○名下」、「（問：是否張春祥
      每次你們談分割時都有在場？）他應有在場過，至於是否
      每次都有在場，我不清楚」、「（問：地院時，何以稱談
      遺產分配時，子女只有二、三個到場，而且丙○○、丁○○均未到場？）我通知丁○○、丙○○，但他們都不到」
      、「（問：在做七結束前，已談好如何分配遺產？）原則
      上談好了」、「（土地分配予何人）是在做七以後再講的
      ，做七時只決定女孩子嫁出去，不分土地」（本院上訴審
      卷宗第六四、六五頁）、「（在地院與前審講的話）是沒
      有錯」、「她們的意思，是你們兄弟去分就好了」、「（
      問：告訴人有無說放棄繼承之事？）是沒這樣說，她們是
      說土地部分，我們兄弟去分就好」（本院更一審卷宗第三
      四、三五頁）、「（問：分遺產時，有無協議？）都是做
      七時才有說，就是有協議結果，才會辦繼承」、「土地部
      分是男的分。現金部分我不了解」、「（問：你的姊妹有
      無說不分財產）是。我親自問她們，她們說我們兄弟分就
      好了」、「（問：一四六地號的土地，被告持分一百二十
      分之二？）田地部分我父親生前贈與被告，建地部分才有
      分」、「做七不是所有的人都會到，是陸陸續續談的，正
      式達成協議的日期我不記得」、「在家裡客廳（達成協議
      ）」、「（問：達成協議時，那些人在場？）我大哥、三
      哥張三才、我、我五弟張秋宋、證人張騏然」、「（問：
      丁○○、丙○○有無在場？）沒有。他們在院子，我們在
      客廳。我有叫她們進去，她們不要，因為她們說不要分財
      產」、「（問：她們說你們去分，真意是如何？）因為我
      大哥問她們，她們說她們已經嫁出去了，她們不要分，他
      們二個都有想不要分」、「現金部分我不知道」（本院更
      二審卷第一一四至一一六頁）等語。
（６）證人丙○○於偵訊之陳述未經具結（無證據能力），其於
      原審法院審理時，係證稱：「（七十九年二、三月間父親
      過過世後），當時乙○○只有打電話給我說，要辦繼承，
      叫我將印鑑及印鑑證明寄回去，我就寄回去」、「我把印
      鑑交出去我就不知道了，等到八十五年發現時，我才問乙○○，乙○○說女孩子沒有繼承，男孩子才有繼承」等語
      （見原審卷宗第十三頁）；後於本院前審審理期間，則先
      後證稱：「（問：你父親於七十八年十二月三十日過世後
      ，你們兄弟姐妹有否約定如何分割遺產？）沒有，是過世
      後不久我大哥乙○○打電話到台北，要我寄印鑑及印鑑證
      明給他說要辦繼承登記，中間我一直打電話問他，他都說
      還沒辦好，到了八十五年間，我叫我四哥張結在去查，才
      知道土地都登記在男生的名下，我與丁○○都沒分到」、
      「（問：你父親做七時，有否談分割財產的事？）做七時
      ，並沒有每個子女都回去，後來我才知道有乙○○、張江
      龍幾個兄弟有在講，但並沒有找我去談」、「（印章）是
      我寄回去給乙○○的」、「（據分割契約，妳與丁○○、
      張秋宋、張寶丹各分得二萬元現金？）我們沒有分到，我
      與丁○○只各分得一萬元之手尾錢，丁○○另分得我母親
      的一條金項鍊」、「那一萬元是乙○○拿給我的，其他兄
      弟有無分到手尾錢，我不清楚」、「是的，我將印鑑、印
      鑑證明寄給他以後的事就全由他處理」、「（問：何時知
      土地均登記在被告等人之名下？）是我四哥張結在去申請
      謄本出來才發現，去找辦理登記的代書，代書才說之前乙○○、張江龍幾個兄弟在講」（提示本件偽造不實之遺產
      分割是否為卷附之契約書，並告以要旨）我們並未見過，
      是我大哥乙○○騙我們說要辦理共同繼承，要蓋章，分割
      契約書未看過，代書為何人亦不知道」、「我們提出之條
      件係姐妹二人各補貼一百五十萬元不是二人共分一百五十
      萬元且大岸頂段９８、９７號土地要分給我們」（上訴審
      卷第１９２－１９３頁）、「張三財講話不實在」、「（
      問：被告分遺產時，有無問過妳，妳說由大哥全權處理？
      ）沒有」、「（問：妳有無說兄弟分就好？）沒有，現金
      部分兄弟姐妹都有分，是手尾錢，我只有分到一萬元」、
      「（問：兄弟有無拿到現金？）我不知道，我與丁○○分
      到現金一萬元」（本院更二審卷第一一二、一一三頁）
（三）綜觀證人張騏然（即張玉）、張春祥、張結在、張秋宋
      張江龍、丙○○等人之證詞，其中證人丙○○之證詞固然
      大致與告訴人丁○○之指訴內容相符，但證人張騏然（即
      張玉）、張江龍之證詞內容，亦與被告之辯解相符。此
      外，證人張春祥雖因僅參加「做七」一次，故不知被告向
      告訴人丁○○及證人丙○○徵詢繼承意見之情形，但其除
      證稱被告確有向其訊問繼承（即代位繼承）之意見之外，
      並就被告及證人張江龍當時確有向其告知丁○○及丙○○
      不分遺產之事，證稱：「．．．．．．，不過我有聽叔叔
      、伯伯說，他們有問過丁○○、丙○○，她們說男孩子去
      分就就好了，因為我們不繼承，所以沒有參與什麼意見」
      等語（就告訴人丁○○、證人丙○○當時有無向被告表示
      ：男孩子去分就好了等情部分，證人張春祥雖屬傳聞，但
      就被告及證人張江龍當時有無向其告知此情部分，則屬證
      人張春祥親身經歷之事實，此部分證詞仍非不得作為本案
      判斷被告證詞是否可採之佐證）。另外，證人張秋宋既證
      稱：附表５、６、７、９所示土地係其分得，但因生意糾
      紛，故先將分得之土地登記在被告名義，後再辦理移轉登
      記給證人張三財（即張三才），證人張三財再辦理移轉登
      記給伊等情，而依據卷附上開土地登記簿謄本之記載，被
      告於八十一年七月十四日即已將上開土地辦理所有權移轉
      登記給證人張三財（即張三才），而非告訴人丁○○指稱
      發現被告犯行之日期（即八十五年二月九日）之後，顯然
      證人張秋宋在被繼承人張不偏死亡之後，有參與遺產繼承
      及分割之討論。則其證稱：遺產際承未達成分割協議部分
      ，或證稱：係要辦理共同繼承云云，自難認與事實相符。
      且依據被告之辯解及證人張江龍之證詞，上開遺產繼承及
      分割協議，係經被告利用被繼承人亡後「做七」之機會陸
      續談成，並非係由所有繼承人全部在一起一次談成，而協
      議分割遺產，亦不以全體繼承人到場一起協議為要件，苟
      其協議內容經全體繼承人先後同意，不論是明示同意或默
      示同意，均無礙於協議分割遺產之成立，是在丁○○、丙○○表示不參與分配土地，並任由被告等男姓繼承人決定
      如何繼承及分割之後，被告於協議分割上開遺產時，縱未
      經丁○○、丙○○等繼承人在一起協議，亦不影響上開協
      議分割之成立。再者，證人張結在雖於原審法院審理證稱
      ：「這次財產之繼承，也沒有經過大家的協議」等語，但
      被告確曾替證人張結在清償債務之事實，已為證人張結在
      所是認。證人張江龍亦證稱：「．．．．．．當時在客廳
      裡除了我，還有乙○○、張三才、張秋宋。這次乙○○也
      問張結在有什麼意見，他說他沒有什麼立場談，因為之前
      乙○○有幫他處理一些債務，我父親生前時有說若二筆土
      地，如果張結在還的話，就將土地給他，否則就登記在乙○○名下」等語，核與被告所辯相符。復審酌證人張結在
      於原審法院審理時，所證稱：「我只有分兩塊土地，當時
      我欠錢，要付農會的錢，當時我父親叫我大哥先幫我付利
      息，如有錢，我再還，我並沒有賣地給乙○○」等情，足
      見被告與證人張結在之間，確有可能因為土地歷經多年之
      增值，而滋生被告當初代償債務所可獲得之對價之爭議。
      而證人張結在既另有分配編號１０、１１所示二筆土地之
      應有部分各一二○之二，其在辦理繼承分割登記完成之後
      ，衡情應可取得上開土地應有部分之所有權狀，謂其係至
      八十五年間，才經由向地政機關之查詢，探知上開繼承分
      割之結果，此亦不合情理。尤其附表編號１、２所示土地
      應有部分，迄至告訴人丁○○提起本案告訴之時，均尚仍
      登記在被告之名義，此情有上開二筆土地之登記簿謄本在
      卷可據。本案證人張結在之繼承權本無可爭議，若被告將
      應分給證人張結在之土地，以行使偽造私文書之犯罪手法
      辦理繼承登記為其名義，顯不可能期此犯行不被發覺。在
      此情形，被告何來無端甘冒行使偽造私文書等罪責，而以
      行使偽造私文書之犯罪手法將應分給證人張結在之不動產
      登記在其名義，後即長期不為移轉，致讓證人張結在得以
      追索及追訴之動機？審酌上開各情及其等二人對於被告代
      償債務所可獲得之對價之爭議，本院認證人張結在之上開
      證詞，尚不足為不利被告之認定。
（四）又本案告訴人丁○○及證人丙○○雖否認被告所辯為真實
      ，並指證被告有上開犯情，但本案被繼承人張不偏死亡之
      後，其需辦理遺產繼承登記之土地即有附表所示之十五筆
      。而其法定繼承人除告訴人丁○○及證人丙○○之外，並
      有已故張勝利（次男）之代位繼承人張玉（後改名為張
      騏然）、張春祥、張寶丹（法定代理人為張江結）等三人
      、及張結在（四男）、張秋宋（五男）、張江龍（六男）
      。其中，已故張勝利（次男）之代位繼承人張玉等人，
      因張不偏生前即有將其他土地登記在張勝利名義，而為其
      子即張玉等人等繼承，故經被告與張玉等人協議，張
      玉、張春祥等人即不再分配附表編號１０、１１以外之
      其他土地，此情業經證人張玉（後改名為張騏然）、張
      春祥證述在卷。此外，亦為張不偏之子但出養給他人之證
      人張三財（即張三才）亦在本院前審證稱：「（問：你分
      得九九號土地、一四六號土地登記後，被告有無還給你？
      ）有。因為土地是我養父的，後來登記在我生父名下，我
      生父過世後，我無法直接繼承，所以才由我大哥繼承，再
      由我大哥登記給我」等語（見本院上更二卷第一○九頁）
      。依據上開各情，顯見本案被繼承人張不偏死亡之後，需
      待辦理遺產繼承之相關土地即不只附表所示之十五筆。而
      遺產之繼承在協議之前，必需要先確定可參與實際分配之
      繼承人，始能協議分割；尤其土地之繼承因各筆土地之座
      落、面積之不同，其價值互異，若非參與土地遺產分割之
      繼承人已知幾人要實際分配，顯然無法就待繼承之土地遺
      產，達成任何具體分割之協議。再者，本案告訴人丁○○
      及證人丙○○，與被告及其餘繼承人，係屬兄弟姊妹至親
      ，平日之溝通無礙，遺產之繼承更攸關各自之利益，若告
      訴人捏造丁○○及丙○○不參與繼承土地之事實，無論經
      由告訴人丁○○及證人丙○○向其餘繼承人探詢，或經由
      其餘繼承人向丁○○或丙○○查詢，在客觀上，此均係丁○○及丙○○在短期間極易察覺之事項。尤其告訴人丁○○及證人丙○○均知被繼承人張不偏死亡之後，遺留有多
      筆土地遺產，亦知被告向其等二人索取印鑑、印鑑證明、
      身分證影本之目的，係要辦理土地遺產之繼承登記；則被
      告既已向告訴人丁○○及證人丙○○告知索取印鑑、印鑑
      證明、身分證影本之目的，其在主觀上亦無法確定告訴人
      丁○○及證人丙○○不會向上開參與協議分割之繼承人、
      或向其查詢分割結果，則被告當時豈有捏造丁○○及丙○○不參與繼承土地之不實事實之動機？而告訴人丁○○及
      證人丙○○已知被繼承人張不偏死亡之後，遺留有多筆土
      地，亦知被告向其等二人索取印鑑、印鑑證明、身分證影
      本係要辦理土地遺產之繼承登記，在此情形，告訴人丁○○及證人丙○○若非確有表示不參與繼承之事，其等對於
      土地遺產之繼承何以始終不參與任何討論？又本案被告係
      於七十九年四月間，即製作上開遺產分割契約書，並於同
      年六月間即委託代書張春鑫持向彰化縣溪湖地政事務所辦
      理遺產分割登記，此情有遺產分割契約書、土地登記申請
      書及台灣省彰化縣土地登記簿等影本在卷可稽。而本案告
      訴人丁○○、丙○○二人則係於八十五年十一月二十三日
      ，始第一次向鄉鎮調解委員會聲請調解，業據證人即告訴
      人丙○○之配偶徐漢強到庭結證在卷（見本院更三卷第一
      ○四頁），苟告訴人丁○○、丙○○二人未同意上開遺產
      分割契約書所載之內容分配遺產，何以不立即向鄉鎮調解
      委員會聲請調解或提出告訴？而會遲至八十五年十一月二
      十三日始第一次向鄉鎮調解委員會聲請調解及於八十六年
      四月間始提出本案告訴？就此部分，告訴人丁○○、證人
      丙○○雖然指述：被告係向其等告稱係要辦理共同繼承，
      且一再推稱還沒辦好等語；但辦理共同繼承需時五、六年
      尚未辦好，此本屬極不合情理之事；反之，告訴人丁○○
      及證人丙○○要向地政機關及其他兄弟查詢繼承登記結果
      ，則屬輕而易舉之事。告訴人丁○○及證人丙○○在七十
      九年間之年齡，均已在三十四歲以上，謂被告可以「還沒
      辦好」為詞，向告訴人丁○○及證人丙○○一直搪塞五、
      六年之久，且告訴人丁○○及證人丙○○均遲不生疑，而
      遲不向地政機關及其他兄弟查詢繼承登記結果，此確屬違
      背常情。另外，附表１、２所示土地係因被告曾替證人張
      結在清償債務，而登記在被告名義；而附表５、６、７、
      ９所示土地，確係因證人張秋宋有生意糾紛，故才先將分
      得之土地登記在被告名義（後再辦理移轉登記給證人張三
      財，證人張三財再辦理移轉登記給張秋宋）；以上事實認
      定之理由均已如上所述；而就被告辯稱：附表編號３、４
      部分所示土地已於八十一年六月間辦理所有權移轉登記給
      案外人張清榮部分，亦有上開二筆土地之登記簿謄本在卷
      可據；又本案被繼承人張不偏死亡之後之男姓繼承人除張
      結在因有上開代償債務對價之爭議之外，其餘已故張勝利
      （次男）之代位繼承人張玉（後改名為張騏然）、張春
      祥、張寶丹等三人、及張秋宋（五男）、張江龍（六男）
      等人，對於土地遺產之繼承分割既有協議且實際上亦未為
      爭議，衡情被告應無甘願獨負刑責，而偽稱丁○○及丙○○不參與土地遺產之繼承，致讓上開男姓繼承人同獲土地
      遺產分配不法利益之理。復審酌證人張三財（即張三才）
      於偵、審中，迭證：「我父親逝世時，在『做七』時，我
      大哥（即被告）有提到分遺產事，有問她們姊妹（指丁○○、丙○○），她們說沒意見，所以就由大哥全權處理。
      」（見偵卷第三三頁）、「（問：你於檢察官調查時，說
      你父親過世做七時，被告有問告訴人有關遺產之事，告訴
      人說沒有意見，對吧？）是」、「（問：所謂沒有意見，
      係何意？）當初做七時我有問丁○○、丙○○，她們說你
      們兄弟去分就好，沒有講到是否放棄繼承之事」（本院更
      一審卷第三五頁）、「被告有無問我不知道，但我有問告
      訴人丁○○，告訴人丁○○說他們不分遺產」、「本來我
      們的事情就都是我大哥在處理」、「（問：告訴人有無說
      你們兄弟去分就好？）有」、「（問：你剛才說丁○○說
      她不繼承是在何處說的？）她私下跟我講的」、「（問：
      她是說哪些財產不繼承？）土地」（本院更二審卷第一○
      八至一一一頁）等語，本院認被告上開辯解應屬可信。至
      於證人徐漢強（即證人丙○○之配偶）雖於本院前審審理
      時，到庭證稱：「被告打電話向告訴人丙○○要印鑑及印
      鑑證明時，電話是我接的，且是我寄給被告的，當時被告
      是說要辦理共同繼承，是事後調解時被告才改口說嫁出去
      的女兒，不能分財產」等語（見本院上更三卷第一○三、
      一○四頁），但證人丙○○在偵、審中作證時，均證稱被
      告係打電話給伊，並未證稱係伊配偶徐漢強代接電話。再
      者，證人徐漢強既證稱：「被告還說為了稅金的問題，所
      以要趕快辦一辦」，但若如此，何以證人丙○○會遲延五
      、六年，尚不急於查探辦理繼承登記之情形，此亦有悖情
      理。審酌上開各情，證人徐漢強之上開證詞亦不為本院所
      採信，併此敘明。再者，本案被繼承人張不偏於七十八年
      間死亡之後，以至告訴人丁○○於八十六年間提起本案告
      訴之時，其間之土地不動產交易行情確有相當之增值，此
      係不容否認之事實。而本案被告除與證人張結在有上開代
      償債務對價之爭議外，就本案告訴人丁○○及證人丙○○
      之上開意思表示部分，亦有舉證上之爭議，故於歷審刑案
      判決即有不同之事實認定。被告既為告訴人丁○○、及證
      人丙○○、張結在之兄長，上開代償債務之對價亦未以契
      約明文約定，此外，告訴人丁○○及證人丙○○亦未於法
      定期間踐行拋棄繼承程序，則被告在面對民、刑訴訟之時
      ，因此乃邀證人張江龍分別與告訴人丁○○、及證人丙○○、張結在成立和解，自非定係畏罪情虛，方為上開作為
      ，故此部分亦不為本院採為不利於被告認定之證據，亦併
      此敘明。
（五）綜上理由，足認告訴人丁○○、丙○○二人於被繼承人張
      不偏死亡之後，已有上開外在行為表達不參與分配被繼承
      人張不偏之遺產之意思，其等行為在客觀上已足使被告誤
      認其等二人已默示授權被告製作上開遺產分割契約書之意
      。被告主觀上既認告訴人丁○○、丙○○二人有默示授權
      其製作上開遺產分割契約書之意，則被告在與其他繼承人
      協議之後，製作上開遺產分割契約書，並持向彰化縣溪湖
      地政事務所辦理遺產分割登記，即難認其具有偽造私文書
      、使公務員登載不實及詐欺得利之犯意。至於上開遺產分
      割契約書中之現金分配部分，此並非地政機關審核登記之
      事項，且所有之金額僅八萬元，被告亦無分文之分配，衡
      情被告應無在上開遺產分割契約書偽造此部分之分配協議
      之理。而告訴人丁○○、丙○○二人既已默示授權被告製
      作上開遺產分割契約書，被告就此部分亦應無偽造私文書
      、使公務員登載不實及詐欺得利等犯行。本案公訴人指訴
      被告犯有刑法第二百十六條、第二百十條之行使偽造私文
      書、同法第二百十四條之使公務員登載不實、及同法第三
      百三十九條第二項之詐欺得利等罪，均屬犯罪不能證明。
七、本案被告之犯罪不能證明，原審判決疏未詳予審究，遽以告
    訴人丁○○之空口指訴及證人丙○○之上開證詞，即予以論
    罪科刑，自有違誤。檢察官上訴意旨指摘原判決量刑過輕，
    雖無理由，但被告上訴意旨否認犯罪，則為有理由，應由本
    院將原判決予以撤銷改判，並另為無罪之判決。
八、據上論斷，應依刑事訴訟法第三百六十九條第一項前段、第
    三百六十四條、第三百零一條第一項，判決如主文。
本案經檢察官甲○○到庭執行職務。
中　　華　　民　　國　　96　　年　　6 　　月　　20　　日
            刑事第三庭    審判長法　官　王  增  瑜
                                法　官  梁  堯  銘
                                法　官  廖  柏  基
上列正本證明與原本無異。
檢察官得上訴。
被告不得上訴。
如不服本判決應於收受送達後十日內向本院提出上訴書狀，其未
述上訴之理由者並得於提起上訴後十日內向本院補提理由書（
須按他造當事人之人數附繕本）。
                                書記官  王  麗  英
中　　華　　民　　國　　96　　年　　6 　　月　　20　　日
附表：
┌──┬────────────────────┬───┬─────────┐
│編號│　　　 土　　　地　　　標　　　示       │權　利│分割後歸屬之繼承人│
│    ├──┬───┬──┬───┬──────┤　    ├────┬────┤
│    │ 縣 │鄉　鎮○ 段 │地　號│面積（公頃）│持　分│姓    名│持　　分│
├──┼──┼───┼──┼───┼──────┼───┼────┼────┤
│ １ │彰化│埔心鄉│霖鳳│十　　│○．八八六一│3/8   │乙○○  │3/8     │
├──┼──┼───┼──┼───┼──────┼───┼────┼────┤
│ ２ │彰化│埔心鄉│霖鳳│十一　│○．○一九五│3/8   │乙○○  │3/8     │
├──┼──┼───┼──┼───┼──────┼───┼────┼────┤
│ ３ │彰化│埔心鄉│霖鳳│四一　│○．一八五四│2/4   │乙○○  │2/4     │
├──┼──┼───┼──┼───┼──────┼───┼────┼────┤
│ ４ │彰化│埔心鄉│霖鳳│四三　│○．○五四○│2/4   │乙○○  │2/4     │
├──┼──┼───┼──┼───┼──────┼───┼────┼────┤
│ ５ │彰化│埔心鄉│霖鳳│一三八│○．八○○六│3/40  │乙○○  │3/40    │
├──┼──┼───┼──┼───┼──────┼───┼────┼────┤
│ ６ │彰化│埔心鄉│霖鳳│一三九│○．七五九一│3/40  │乙○○  │3/40    │
├──┼──┼───┼──┼───┼──────┼───┼────┼────┤
│ ７ │彰化│埔心鄉│霖鳳│一四○│○．八八六八│3/40  │乙○○  │3/40    │
├──┼──┼───┼──┼───┼──────┼───┼────┼────┤
│ ８ │彰化│埔心鄉│霖鳳│一五九│○．六六○五│3/40  │乙○○  │3/40    │
├──┼──┼───┼──┼───┼──────┼───┼────┼────┤
│ ９ │彰化│埔心鄉│霖鳳│一六○│○．六七九○│530/  │乙○○  │530/    │
│    │    │      │    │      │            │7070  │        │7070    │
├──┼──┼───┼──┼───┼──────┼───┼────┼────┤
│ １０ │彰化│埔心鄉│霖鳳│九九　│○．三八四六│2/12  │乙○○  │14/120  │
│    │    │      │    │      │            │      │張玉  │1/120   │
│    │    │      │    │      │            │      │張春祥  │1/120   │
│    │    │      │    │      │            │      │張結在  │2/120   │
│    │    │      │    │      │            │      │張江龍  │2/120   │
├──┼──┼───┼──┼───┼──────┼───┼────┼────┤
│  │彰化│埔心鄉│霖鳳│一四六│○．五五二六│2/12  │乙○○  │14/120  │
│    │    │      │    │      │            │      │張玉  │1/120   │
│    │    │      │    │      │            │      │張春祥  │1/120   │
│    │    │      │    │      │            │      │張結在  │2/120   │
│    │    │      │    │      │            │      │張江龍  │2/120   │
├──┼──┼───┼──┼───┼──────┼───┼────┼────┤
│  │彰化│埔心鄉│霖鳳│三五  │○．四四五  │2/4   │張江龍  │2/4     │
├──┼──┼───┼──┼───┼──────┼───┼────┼────┤
│  │彰化│埔心鄉│霖鳳│三六  │○．一五二七│2/4   │張江龍  │2/4     │
├──┼──┼───┼──┼───┼──────┼───┼────┼────┤
│  │彰化│埔心鄉│霖鳳│九七  │○．○○一七│73/167│張江龍  │73/167  │
├──┼──┼───┼──┼───┼──────┼───┼────┼────┤
│  │彰化│埔心鄉│霖鳳│九八  │○．一五六八│73/167│張江龍  │73/167  │
└──┴──┴───┴──┴───┴──────┴───┴────┴────┘
